臺灣臺南地方法院民事判決
109年度訴字第544號
原      告  尚時代開發股份有限公司


兼上列一人
法定代理人  李榮國  
共      同
訴訟代理人  莊美貴律師
被      告  泰昌電機事業有限公司

法定代理人  徐添進  
訴訟代理人  蔡文斌律師
            林冠廷律師
            林亭宇律師
複  代理人  許依涵律師
上列當事人間請求履行契約事件，經本院於民國110年4月20日言
詞辯論終結，判決如下：
    主    　文
一、被告應於原告給付新臺幣（下同）267萬7,651元之同時，將
    坐落臺南市○○區○○段00000地號土地（面積112.65平方公尺
    ，權利範圍全部）所有權移轉登記予原告（權利範圍各為2
    分之1）。
二、訴訟費用由被告負擔。
    事實及理由
一、原告主張：
　㈠被告所有坐落臺南市○○區○○段00000地號土地（面積112.65平
    方公尺，下稱系爭土地），係於民國（下同）108年3月21日
    與同段514-1地號及515-1地號土地合併而成。合併前，上開
    三筆土地於107年7月4日各自從同段476地號、514地號及515
    地號分割出來，分割後之476地號、514地號及515地號，則
    於108年3月21日合併於同段475地號土地。而原本之475、47
    6及514地號土地，乃係原告所共有，應有部分各為2分之1，
    另515地號土地則為原告與訴外人台灣糖業股份有限公司（
    下稱台糖公司）所共有，原告之應有部分各為4分之1，台糖
    公司之應有部分為2分之1。
　㈡兩造於104年4月2日訂立土地預定買賣契約書（A區-前面），
    並於同年7月9日正式訂立土地買賣契約書（下稱系爭契約）
    ，約定被告以每坪7萬4,000元向原告購買475、476、514、5
    15及同段518、520、534、535地號等八筆土地。系爭契約書
    第2條約定將上開土地劃分為前面A-1區、A-2區及A-3區，且
    為便利申請指定建築線之所需，並約定由被告先行取得土地
    所有權，供其得向台糖公司申租(購)515地號土地之持分，
    並得向訴外人財政部國有財產署（下稱國產署）申租（購）
    相鄰之同段517地號土地。另契約書第7條約定：「（前面A-
    2區）為便利土地買賣事宜，乙方（即原告）先行出售全部
    所有權給甲方（即被告），待雙方商議原預留北側10米寬道
    路用地確定後，乙方有優先承買權可以（相同價格+土地增
    值稅等稅費）購回土地約33.74坪如圖表：土地標示：臺南
    市○○區○○段000地號41.38㎡(約12.52坪）、臺南市○○區○○段0
    00地號60.81㎡(約18.40坪）、臺南市○○區○○段000地號9.33㎡
    (約2.82坪）。」
　㈢嗣兩造又於105年1月15日訂立約定書，並特別載明475、476
    、514、515地號上之10米道路土地所有權由賣方買回；為配
    合賣方，雙方同意預計於105年6月30日至同年12月31日前進
    行該10米道路之買回程序。而被告於104 年7月27日取得原
    告之476、514及515地號土地後，業於107 年5月2日向台糖
    公司申購取得該公司之515 地號土地持分，並將上開三筆土
    地之北側各分割出之10米寬之476-1、514-1及515-1三筆地
    號後，再於108 年3月21日合併登記為系爭476-1地號土地。
　㈣依兩造所簽立之系爭契約及105年1月15日約定書之特別記載
    ，可知原告乃保留北側之10米寬土地不出售，其目的乃為使
    原告得向國產署申購國有鄰地，而原告先將476、514、515
    等地號土地所有權移轉登記予被告，其目的亦為使被告得以
    申購台糖公司之共有持分及向國產署申購國有鄰地。故兩造
    既約定待被告向台糖公司完成申購後，即應將該10米寬土地
    依原價格出售予原告，則被告既已完成申購及系爭土地之登
    記作業，自應依約將系爭土地出售移轉予原告，然其至今仍
    拒絕履行，故原告起訴請求被告履行系爭土地之出售程序。
　㈤被告固以：其與訴外人優傑電機有限公司（下稱優傑公司）
    與原告及訴外人李世燦，於104年8月13日另就同段474地號
    土地簽立土地買賣契約書，依第1條第3項約定被告有優先承
    購474地號北側原預留10米寬私設道路用地面積約177.54坪
    ，或與原告共同持有該部分土地。因原告未依約出賣該部分
    用地，故其亦無履行系爭土地之出賣義務等情詞置辯。惟此
    與兩造間之系爭契約並非同一，乃為各自獨立契約，而非互
    爲對待給付之關係，自不得以此主張同時履行抗辯。況被告
    已在兩造土地邊界設置圍牆，並在其土地上開闢道路，實已
    無向原告購買同段474-1及475-1地號土地之必要，是其此部
    分抗辯，並無可採。
　㈥再者，原告前已於108年3月30日及同年4月22日向被告為買回
    系爭土地之意思表示，並於108年12月25日存證信函再向被
    告爲此意思表示。是依系爭契約每坪7萬4,000元計算，系爭
    土地之價格即為252萬1,920元（計算式：112.65平方公尺×0
    .3025=34.08坪；34.08坪×74,000元＝2,521,920元），再加
    計土地增値稅15萬5,731元（不受物價指數調整影響），合
    計為267萬7,651元，是原告得依此價格向被告買回系爭土地
    。　　
　㈦並聲明：如主文第1項所示。
二、被告答辯：
　㈠被告為拓展業務開闢新廠，而向原告購買多筆土地，兩造於1
    04年7月9日簽立系爭契約書，將標的區分為：⑴518、520、5
    34、535地號（前面A-1區）；⑵476、514、515地號（前面A-
    2區）；⑶475地號（前面A-3區）。依系爭契約書第7條約定
    ，原告就北側10米寬道路用地有優先承買權，此係屬意定優
    先承買權，被告有權選擇是否出賣系爭土地。今被告尚未將
    系爭土地出賣，原告請求被告應將系爭土地依原契約價格賣
    回，應無理由。
　㈡又兩造於104年7月9日簽立系爭契約後，於同年8月3日再與
　　優傑公司及李世燦就474地號土地（位於475地號旁，現為47
    4、474-2地號）簽訂買賣契約書，第1條第3項約定被告就47
    4地號北側原預留10米寬私設道路用地面積約177.54坪有優
    先承購權。嗣原告及李世燦（賣方）與被告及優傑公司（買
    方)又於105年1月15日訂立約定書，另載明475、476、514、
    515地號上之10米道路土地所有權，由賣方買回，雙方同意
    預計於105年6月30日至105年12月31日前進行該10米道路買
    回程序。當時刪除被告對於474地號買回程序，乃係原告考
    量此部分將會影響該土地上之建物承租人租期，因此於被告
    及優傑公司簽署後由訴外人邱燕鈴刪除，然兩造就北側10米
    私設道路確定並並取得建築線後，依約定互為買回之契約真
    意未變更，此有邱燕鈴之證述可證。
  ㈢通觀兩造歷次契約全文意旨，被告向原告購買上開土地之真
    意，除使伊得申購台糖公司及國產署鄰近土地外，最重要者
    即為北側10米私設道路之確定，及申請建築線以確保購買之
    土地能為最大效益之利用。因此，兩造約定10米私設道路確
    定並取得建築線後，兩造互有優先承購權買回私設道路之全
    部面積或維持共有。惟至今北側10米道路部分地段並無舖設
    柏油，訴外人榮國企業股份有限公司（下稱榮國公司）甚至
    設置鐵門以致無法通行至開安路，足徵兩造契約所稱之「北
    側10米道路」尚未確定，條件既未成就，被告無須出賣系爭
    476-1地號土地。
  ㈣況被告尚未向原告購買土地前，原告及李世燦等人就A區-前
    面及B區-後面土地，曾與邱燕鈴簽訂專屬授權書，其之授權
    條件均A區及B區必須同時簽訂買賣契約，以利整體出售。若
    無同時出售時，買賣契約則不成立，足徵兩造均是以北側10
    米道路開闢、A區及B區同時出售為前提簽訂契約等情，亦經
    邱燕鈴所證述。嗣因原告不願履行約定，被告及優傑公司無
    法取得建築線，優傑公司始將其持分出賣予被告，是伊亦無
    義務出賣系爭土地予原告。
  ㈤退步言，縱認被告應將系爭土地出售予原告，然買賣稅費均
    需由原告負擔，是其僅計算土地增值稅，與兩造約定不相符
    ；且系爭土地有部分面積31平方公尺，係被告以每平方公尺
    3萬2,026元向台糖公司購得，買受成本顯明不同，原告欲以
    每坪7萬4,000元單一價格買回，亦屬無據。
  ㈥並聲明：原告之訴駁回。　　
三、兩造不爭執事項（見卷第375-378頁）：
　㈠系爭476-1地號土地係於108年3月21日與同段514-1及515-1地
    號合併而成。合併前，這三筆土地先於107年7月4日各自從
    同段476、514及515地號分割出來，分割後之476、514及515
    地號，則另於108年3月21日合併於同段475地號土地。
　㈡原475、476、514地號土地為原告共有，應有部分各為2分之1
    ，另515地號為原告與台糖公司共有，原告之應有部分各為4
    分之1，台糖公司應有部分為2分之1。
　㈢兩造於104年4月2日簽立土地預定買賣契約書（A區-前面），
    並於同年7月9日正式簽立系爭契約，由被告（甲方）向原告
    （乙方）購買475、476、514、515及同段518、520、534、5
    35地號等八筆土地。系爭契約書第2條約定，將上開土地預
    定買賣契約書再分成三區（前面A-1區、A-2區、A-3區），
    為便利申請指定建築線之所需，（甲方）承買人先行取得土
    地所有權，可向共有人台糖公司申租（購）和業段515地號
    土地，及國產署申租（購）和業段517地號鄰地。另第7條約
    定：「（前面A-2區）為便利土地買賣事宜，乙方先行出售
    全部所有權給甲方，待雙方商議原預留北側10米寬道路用地
    確定後，乙方有優先承買權可以（相同價格+土地增值稅等
    稅費）購回土地約33.74坪如圖表：土地標示：臺南市○○區○
    ○段000地號41.38㎡(約12.52坪）、臺南市○○區○○段000地號6
    0.81㎡(約18.40坪）、臺南市○○區○○段000地號9.33㎡(約2.82
    坪）。」另第11條約定：「（前面A-3區）待雙方商議原預
    留北側10米寬道路用地確定後，甲方有優先承買權可以（相
    同價格+土地增值稅等稅費）購回土地（約315.5坪）或購回
    2分之一共有土地(157.75坪）...。」
　㈣原告及李世燦（賣方）與被告及優傑公司（買方），於104年
    8月13日另就同段474地號土地簽立土地買賣契約書，第1條
    第3項約定賣方同意474地號北側原預留10米寬私設道路用地
    ，買方有優先承購權，可以（相同價格）承購10米寬全部面
    積約177.54坪（如圖表），或與賣方共同持有上述私設道路
    用地（各1/2)面積約88.77坪，私設道路實際坪數面積以地
    政測量分割後登記為準，為取得申請指定建築線所需。
　㈤原告及李世燦（賣方）與被告及優傑公司（買方)，又於105
    年1月15日訂立約定書，内容另載明475、476、514、515地
    號上之10米道路土地所有權，由賣方買回，雙方同意預計於
    105年6月30日至105年12月31日前進行該10米道路買回程序
    。
　㈥上開㈢、㈣、㈤所約定之10米道路用地，現已分割出474-1、475
    -1、476-1地號土地。
　㈦474-1、475-1、476-1、501-1地號土地現況，如原證6之照片
    6、7、8所示（見卷第301頁）。　　
　㈧474-1地號土地於105年12月27日分割登記為優傑公司及被告
    公司共有，於106年2月6日由優傑公司及被告公司買賣移轉
    登記予原告二人及李世燦；475-1地號土地於105年5月13日
    分割登記為被告公司所有，被告公司於105年12月14日買賣
    移轉登記予榮國公司。
四、兩造爭執事項：原告依系爭契約請求被告應以每坪7萬4,000
    元，並由原告負擔土地增值稅之條件，與原告訂立系爭476-
    1地號土地之買賣契約，並協同辦理所有權移轉登記予原告
    各應有部分2分之1，有無理由？
　㈠被告抗辯：系爭契約所約定之10米道路用地尚未確定，有無
    理由？
　㈡被告另抗辯：原告未出賣同段474-1地號土地（全部面積或1/
    2面積）予被告前，其無義務出賣系爭476-1地號土地予原告
    等語，有無理由？
五、本院之判斷：
　㈠被告抗辯系爭契約之10米道路用地尚未確定，並無可採：
　1.按解釋意思表示，應探求當事人之真意，不得拘泥於所用之
    辭句。但契約文字業已表示當事人真意，無須別事探求者，
    即不得反捨契約文字而更為曲解。為民法第98條所明定及最
    高法院17年上字第1118號判例意旨可資參照。
　2.依兩造不爭執事項㈡、㈢所示，原475、476、514地號土地為
    原告所共有，應有部分各為2分之1；另515地號為原告與台
    糖公司所共有，原告之應有部分各為4分之1，台糖公司應有
    部分為2分之1。兩造於104年7月9日簽立系爭契約，約定由
    被告向原告購買475、476、514、515及同段518、520、534
    、535地號等八筆土地，系爭契約第7條及第11條已明確約定
    ，於北側10米寬道路用地確定後，買賣雙方各有依相同價格
    加計土地增值稅，優先購回該道路用地面積之權利，洵甚明
    確。是於該10米寬道路用地確定時，兩造即各得以系爭契約
    之同一價格，行使購回道路用地之權利，並無須經對方之同
    意。因此，審認原告買回權之條件是否成就，應以系爭契約
    所指之道路用地已否確定為依據，與被告有無出售意願無涉
    ，是其陳稱尚無出售意願，執為原告買回權尚未成就之情詞
    ，自無可採。又被告另陳稱：需待其取得建築線後，原告買
    回權始成就之情詞，乃附加系爭契約所無之條件，亦無可採
    。
　3.又依兩造不爭執事項㈠、㈤、㈥、㈦所示，可知被告取得原告之
    475、476、514、515等地號土地後，已順利申購取得台糖公
    司之持分，前經合併及分割，已將系爭契約所指之10米道路
    用地，分割出474-1、475-1、476-1地號土地。而其中之476
    -1地號土地，即為原告依系契約所得買回之道路用地面積，
    亦甚認定。是被告抗辯系爭契約之10米道路用地尚未確定之
    情詞，顯無可採。
　㈡被告抗辯原告未出賣同段474-1地號土地，其無義務出賣系爭
    476-1地號土地等語，亦屬無據：
　1.按因契約互負債務者，於他方當事人未爲對待給付前，得拒
    絕自己之給付，但自己有先爲給付之義務者，不在此限。民
    法第264條第1項定有明文。所謂同時履行之抗辯，乃係基於
    雙務契約而發生，倘雙方之債務，非本於同一之雙務契約而
    發生，縱令雙方債務在事實上有密切之關係，或雙方之債務
    雖因同一之雙務契約而發生，然其一方之給付，與他方之給
    付，並非立於互爲對待給付之關係者，均不能發生同時履行
    之抗辯（最高法院59年台上字第850號判例意旨參照）。　
　2.依兩造不爭執事項㈣所示，原告及李世燦（賣方）與被告及
    優傑公司（買方），於104年8月13日另就同段474地號土地
    簽立土地買賣契約書，約定買方對於分割後之474-1地號道
    路用地有優先承購權，固堪認定。然此與兩造之系爭契約並
    非同一，應非立於互爲對待給付之關係，被告執此主張與原
    告行使系爭476-1地號土地之買回權爲同時履行抗辯，於法
    自有不合。　　
　3.被告雖另提出108年3月20日及同年4月22日會議紀錄影本（
    見卷第261-273頁），並舉證人邱燕鈴（即買賣雙方之仲介
    人），欲證明476-1及474-1地號土地之買回權應同時履行。
    然據邱燕鈴到場證述：上開會議紀錄，打字部分是其彙整買
    賣雙方意見，手寫部分為被告法定代理人自己所寫，並非決
    議，其當時雖有建議買賣雙方應就476-1及474-1地號道路同
    時進行買回程序，然至今仍未達成協議等語（見卷第324頁
    ），亦無從證明其此部分抗辯為真，自無可採。
　㈢承前所述，原告依系爭契約所得買回之道路土地地號及面積
    ，既已確定，則其請求被告履行契約，按系爭契約價格即每
    坪7萬4,000元，並由原告負擔土地增值稅之條件，將系爭47
    6-1地號土地出售予原告，自屬有據。而依兩造不爭執事項㈤
    所示，兩造原本預計於105年6月30日至105年12月31日前進
    行系爭土地之買回程序，因被告未依期履行，原告已於108
    年3月30日及同年4月22日向被告為買回之意思表示，並於同
    年12月25日存證信函再向被告爲此意思表示，亦有該函及被
    告收件回執可稽（見卷第413-417頁）。再以原告最後向被
    告行使買回權之交易期間即108年12月26日為準，在不受物
    價調整影響情況下，系爭土地增值稅為15萬5,731元，復為
    被告所不爭執（見卷第468頁）。則依系爭契約每坪7萬4,00
    0元計算，系爭土地價格即為252萬1,920元（計算式：112.6
    5平方公尺×0.3025=34.08坪；34.08坪×74,000元＝2,521,920
    元），再加計土地增値稅15萬5,731元，合計為267萬7,651
    元，是原告主張依此價格向被告買回系爭土地，即屬有據，
    應予准許。
六、綜上所述，原告依系爭契約請求被告應於原告給付267萬7,6
    51元之同時，將系爭土地所有權移轉登記予原告（權利範圍
    各為2分之1），為有理由，應予准許。 　
七、本件事證已臻明確，兩造其餘之攻擊或防禦方法及所用之證
    據，經本院斟酌後，認為均不足以影響本判決之結果，爰不
    逐一論列，附此敘明。
八、論結：原告之訴為有理由，依民事訴訟法第78條，判決如主
    文。
中　　華　　民　　國　　110 　年　　5 　　月　　31　　日
                  民事第一庭  法  官  陳淑卿
以上正本係照原本作成。
如對本判決上訴，須於判決送達後20日內向本院提出上訴狀。
如委任律師提起上訴者，應一併繳納上訴審裁判費。
中　　華　　民　　國　　110 　年　　6 　　月　　1 　　日
                              書記官  謝璧卉